【裁判字號】    97,台上,2536
【裁判日期】    970612
【裁判案由】    常業詐欺等罪
【裁判全文】
最高法院刑事判決            九十七年度台上字第二五三六號
上  訴  人  台灣高等法院檢察署檢察官
被      告  甲○○
            乙○○
上 列一 人
選任辯護人  薛松雨律師
            王玫珺律師
上列上訴人因被告等常業詐欺等罪案件，不服台灣高等法院中華
民國九十七年一月十六日第二審更審判決（九十六年度上重更(二)
字第五三號，起訴案號：台灣士林地方法院檢察署八十五年度偵
字第一０００三號、八十六年度偵字第一三九九號），提起上訴
，本院判決如下：
    主  文
原判決撤銷，發回台灣高等法院。
    理  由
本件關於被告甲○○部分，原判決認定甲○○號「天乙上人」，
於民國七十五年間為興建寺廟而買受台北縣汐止鎮○○○段石硿
子小段第二十六之二、三十二之六、四七五、四七九、四八０號
等五筆土地，其中前三筆因屬農地而信託登記於案外人賴桂榮名
下，其為趕在補辦寺廟登記之截止期日前得申請補辦寺廟登記，
乃未經申請建築執照，在七十六年間，即先在前述第四七九、四
八０地號上，違規建造面積約二十五坪之小寺廟一間，取名為「
明安寺」，在七十六年七月二十七日，經核准設立明安商業股份
有限公司（七十七年十月八日取得事業登記證），在七十七年間
，即開始向台北縣政府申請補辦寺廟登記，進而籌組「明安寺擴
建委員會」，嗣於七十八年十月間，雖經台北縣政府核准發給「
明安寺」之寺廟登記證，惟於該登記證之首行即明確記載：「除
備註欄所列一、二項未符合規定應予補正外，核與寺廟登記規則
之規定尚合，准予登記」；另於備註欄一、二項更註明未符規定
之事項為：「用地不合都市計劃土地使用分區規定，無建築執照
、使用執照」，又記載：「本證於前開所列事項未補正前，不阻
卻各該有關法令之約束及執行」。詎甲○○於取得上開登記證後
，明知有「用地不合都市計劃土地使用分區規定，無建築執照、
使用執照」之不符合規定事項，仍未經申請建築執照，即在同所
第二十六之二地號上，違規興建面積達０．一五０二公頃之大型
建物，亦取名「明安寺」。復因興建大殿之經費不足，而起意在
已蓋好之違章建築物內違規設置納骨塔出售，並為此於七十九年
六月間成立「明安興業股份有限公司（以下簡稱明安公司）」，
由其自任董事長，竟意圖為明安公司不法之所有，自七十九年七
月間起至同年八月間止，基於概括之犯意，明知上開占地０．一
五０二公頃之大型明安寺建築物與其原申請補辦寺廟登記之小型
明安寺，地點根本不同，其為違建隨時可能被主管機關拆除，其
內附設之納骨塔復未依「台灣省喪葬設施設置管理辦法」之規定
向縣政府申請審核，亦可能因此一併遭受拆除；而國人在慎終追
遠之觀念下，希望永久合法使用而購買納骨塔者，自無意願購買
此類違建納骨塔，竟隱瞞該大型明安寺係屬違建，其內附設之納
骨塔復未依「台灣省喪葬設施設置管理辦法」申請審核設置之重
要事實，竟對外謊稱該納骨塔可以永久使用，並訛稱該址位處龍
鳳交會，增值性強，在年底（七十九年）完工時，保證增值新台
幣（下同）二十萬元以上等語，利用不知情之成年人多人代為銷
售販賣明安寺納骨塔之永久使用權，使王保雄、張永順及夏靜華
等三人誤信為真陷於錯誤，誤信該納骨塔位合法，由王保雄在七
十九年七月十四日及同月十六日，向甲○○買受納骨塔位五個，
共價二十九千元（二十二萬九千元之誤）；張永順在七十九年七
月十七日，以每個納骨塔位五萬二千元之價格，買入二個，共計
十萬四千元；夏靜華在七十九年八月間，買入蓮座（即納骨塔位
）及「亡者牌位」，價款各四萬五千元及七萬多元，共計十三萬
多元。迨至七十九年十二月初甲○○因故被迫離開明安公司，而
明安公司亦旋經改組變更名稱為承運行義股份有限公司（以下簡
稱承運公司），並於八十一年間將部分納骨塔出售予乙○○，嗣
又將上開占地０．一五０二公頃之明安寺改稱為「天佛大道院」
。其後至八十五年十月十八日經報紙刊載，披露天佛大道院係屬
違建，王保雄等人始知受騙。因將第一審論處甲○○常業詐欺罪
刑部分之判決撤銷，改判論處甲○○連續詐欺對王保雄、張永順
及夏靜華等三人詐欺部分罪刑。並以甲○○被訴提供上開違建為
擔保，向林佳才、朱怡璇、簡弘淮及邱伯平等人詐借現款一千五
百萬元及上開明安寺違建，對道路往來人車已致生公共危險，亦
分別涉犯常業詐欺及違反山坡地保育利用條例第三十五條第三項
等罪嫌部分，經審理結果，犯罪尚屬不能證明，因公訴意旨認與
有罪部分分別具實質一罪及牽連犯之裁判上一罪關係，故均不另
為無罪之諭知。另關於被告乙○○部分，公訴意旨略以：乙○○
自稱妙天禪師，創立所謂印心禪法，在全省各地開堂授課，因見
印心禪法學員人數日多，對其漸生盲目崇拜之心，竟意圖為自己
不法之所有，明知自己並無法力，亦無發光之事實，竟自封為「
統天大佛」，於禪室授課時，佯稱修得果位，具有法力，身體能
發出光芒，而學員在集會中拍照者，每遇有曝光之照片，亦附合
其詞，互傳係乙○○法身發出光芒所致，並沖洗提供各禪室張貼
誦讚，乙○○見有機可乘，明知台北縣汐止鎮○○路○段八八號
「明安寺」係未經主管機關核准之違章建築，其所附設納骨塔未
依台灣省喪葬設施設置管理辦法之規定向縣政府申請審核，仍於
八十一年四月間以一億七千萬元之代價，向承運公司董事長張運
宗（已死亡）、股東褚建章，分別購得靈骨塔三樓全部及一樓金
剛殿之使用權，旋將明安寺改稱「天佛大道院」，納骨塔位則稱
為「蓮座」，對外宣揚「蓮座」經其加持後，可超渡買受使用者
至妙天喜樂世界成為菩薩，達至蓮花果位，或可得福蔭而消除業
障，或事業順遂、或身體健康，或超渡祖先、或超渡冤親債主，
買受者均可永久使用塔位，卻隱瞞天佛大道院係違建之事實，使
信眾陷於錯誤，紛以六萬五千元至二十一萬元不等之高價購買蓮
座。乙○○見蓮座銷售良好，八十二年間推出每一單位十萬元價
格之「生基」，佯稱「生基」經其加持開光，購買者將自己之頭
髮、指甲放入塑膠袋內，標明出生年月日，便可獲致其法力之庇
佑云云，使信眾陷於錯誤，多人購買使用。其間，乙○○之弟子
楊松亮（已判決無罪確定），為台北市○○區○○路印心禪法台
北天禪世界之主持人，兼為天禪文化事業股份有限公司（下稱天
禪公司）及財團法人中華民國印心禪學文教基金會（下稱印心禪
學基金會）負責人，又為太陽世界國際投資開發股份有限公司（
下稱太陽公司）總經理（乙○○為董事長），亦明知乙○○並無
法力或發光之事實，與乙○○共同意圖為自己不法之所有，二人
並以此為常業，利用乙○○信眾之迷信觀念，共同自八十一年間
起，除銷售「蓮座」牟利外，更以中壢禪室主持人劉錦隆（業經
判決無罪確定）於八十三年一月二十三日所製作之「妙天師佛，
佛法無邊，西方蓮座，大威德力」錄影帶一捲，內容略為：「由
信眾陳美仁謊稱其已故祖母附身，其祖母靈魂受苦，劉錦隆推薦
購買天佛大道院蓮花座，稱可借由乙○○之法力超渡，陳美仁隨
即在中壢禪室申請購買蓮花座後，其祖母靈魂當場即得安樂，稱
謝離去，陳女始清醒」云云，藉此荒誕無稽之錄影帶流傳以取信
眾人。八十三年十二月底，楊松亮又假乙○○弘法十週年之名，
以太陽公司之名義，訂製「佛像金幣」，每套四枚售價六萬元，
初訂五千套，嗣因與承鑄人楊連生有所爭執未全部交貨，金幣佛
名均由乙○○決定，於銷售前，乙○○偽稱以法力為所有之金幣
開光加持，楊松亮則書寫金幣佛像之種種殊勝佛緣，略謂乙○○
係南無妙無統天大佛尊到人世傳妙法之應化佛，所有金幣經乙○
○開光後均具大磁場，收藏或配帶，一家福祿綿綿，佛光普照云
云，使信眾陷於錯誤而購買。八十四年八月一日，楊松亮並以印
心禪學基金會及天禪公司名義編輯出版「宇宙生命之光」照片集
一本，收集平日信眾所拍攝乙○○照片，楊松亮並為每幀照片註
解，乙○○則親自作序，二人於書中極力稱頌乙○○之發光能力
與法力，並於書籍封面佯稱「珍藏本書，如獲寶藏，佛光加被，
靈性昇天」云云，使人陷於錯誤，以每本二千元高價購買。楊松
亮又於八十四年九月，以印心禪學基金會之名義發行「印心禪園
」新聞，推崇乙○○之種種神跡佛法，藉以使其徒眾生信仰之心
，進而購買「蓮座」及相關產品牟利，前後四年半期間，乙○○
與楊松亮販賣各式蓮座、生基、金幣、書籍等物，獲取不法利益
約二十五億元，因認乙○○不無涉犯刑法第三百四十條常業詐欺
之罪嫌云云。經審理結果，認乙○○犯罪尚屬不能證明，因將第
一審關於論處乙○○罪刑部分之判決撤銷，改判諭知乙○○無罪
，固非無見。
惟查：(一)、刑法修正前所謂常業犯，係指主觀上有反覆以同種類
犯罪為社會活動之目的，客觀上有藉該犯罪以為日常謀生之表現
為已足，事實上並不以犯罪時間之長短為標準，不以營業對象繁
多為必要，亦不以查獲違法件數若干為判斷之依據，苟其有恃以
為業之犯意並反覆實行成為日常生活之一部分，即屬成立。本件
原判決既認甲○○自七十九年六月間成立明安公司，自任董事長
，意圖不法之所有，於同年七月間起至同年八月間止，隱瞞大型
明安寺建築物與小型明安寺均為違建隨時可能被拆除之情，其內
附設之納骨塔復未依規定申請審核，亦可能一併遭拆除，竟對外
謊稱該納骨塔可永久使用，並訛稱該址位處龍鳳交會，增值性強
，將於同年底完工，保證增值，及利用不知情之成年人多人，代
為銷售致使王保雄、張永順及夏靜華陷於錯誤而交付納骨塔價金
等事實，茍其係以寺廟之型態招徠廣泛信眾，復以公司之營業模
式反覆從事此販售納骨塔，可否視之非常業？饒有研求餘地。(二)
、詐欺或常業詐欺犯罪之成立，並不以以買賣關係而使人交付實
物為限，如隱瞞供擔保權利之瑕疵，使人陷於錯誤而為金錢之借
貸，非不可構成詐欺或常業詐欺犯罪。原判決既認定甲○○所謂
出售一百二十個或二百多張權狀等語，要係交付繼長芳枝等人代
籌週轉金，供為借錢之擔保之事實，即甲○○與繼長芳枝等人之
間所為：「1.繼長芳枝：層別任選、數量等值四００萬元；2.林
佳才：層別任選、數量等值二００萬元；3.朱月雲（即朱怡璇）
：層別任選、數量等值二００萬元；4.簡弘淮：層別任選、數量
等值二００萬元；5.邱伯平：層別任選、數量等值二００萬元；
6.陳朝棟：層別任選、數量等值二００萬元；7.周淑梅：層別任
選、數量等值一００萬元；8.王國道：層別任選、數量等值五０
萬元；9.曾繽榖：層別任選、數量等值二０萬元。」等交易，如
係以與週轉金等值之納骨塔供為擔保，則甲○○如果隱瞞供擔保
權利之瑕疵，使繼長芳枝等人陷於錯誤而交付借款，仍非不可構
成詐欺或常業詐欺犯罪。原審疏予查究，僅以甲○○與繼長芳枝
等人之間所為，並非買賣關係，即不成立詐欺罪，即有審判期日
應調查之證據未調查之違誤。(三)、卷查乙○○自承，其向繼受明
安公司之承運公司負責人張運宗購買大型明安寺三樓納骨塔前，
張運宗曾出示該寺廟登記證（第五六三號他字卷二第一三一頁正
面）；而乙○○與承運公司簽訂之協議，約定由乙○○給付承運
公司一億七千三百二十萬元，承運公司將所有之天佛大道院禪寺
三樓完全交由乙○○永久使用管理，亦有該協議書為證。本件甲
○○申領之明安寺第二七０號寺廟登記證上，明確記載「無建築
執照、使用執照、用地不合都市計劃土地使用分區規定」、「本
證於前開所列事項未補正前，不阻卻各該有關法令之約束及執行
」等語，有該登記證可憑（第五六三號他字卷一第三一六、三一
七頁）。按乙○○就此項交易，斥資金額非同小可，高達上億鉅
款，既與張運宗面對面對談交易，寺廟登記文件又遞在眼前，對
此攸關永久管理使用權合法權源之事實，衡之一般人經驗，豈有
不特別關注之理。乙○○所謂，宗教家容易相信別人，略未聞問
、視而不見，而諉為不知等語，得否憑信，非無再行斟酌餘地。
原審若係憑信乙○○此項辯解而認定乙○○欠缺本件違建之認識
，似有違背一般人經驗及論理法則之違誤。又參之美國佛羅里達
證據法（Florida Evidence Code ）第六一一條宗教信仰或意見
（Religious beliefs or opinions ）之規定：「證人關於宗教
之信仰或對於宗教之意見，不得作為減少或增加證人憑信性之證
據。」，美國聯邦證據法（Federal Rules of Evidence ）第六
一０條亦有相同規定。茍以乙○○係從事宗教工作之故，即對其
辯解賦予超乎一般人之憑信性，所根據之證據法則，尤屬嚴重違
憲。蓋憲法所謂宗教信仰自由，當然指信仰各種宗教之自由，同
時包括不信仰宗教之自由，是若因從事宗教工作或從事某種宗教
工作之故，即賦予異於一般人之憑信性，證據之斟酌上，似違背
憲法禁止差別待遇（discrimination）之平等原則，附此敘明。
綜上，檢察官上訴意旨所為指摘，尚非全無理由，應認仍有撤銷
發回之原因。原判決關於甲○○被訴違反山坡地保育利用條例不
另為無罪諭知部分，基於審判不可分之原則，併予發回。
據上論結，應依刑事訴訟法第三百九十七條、第四百零一條，判
決如主文。
中    華    民    國  九十七  年    六    月   十二   日
                      最高法院刑事第五庭
                          審判長法官  陳  正  庸
                                法官  賴  忠  星
                                法官  林  秀  夫
                                法官  宋      祺
                                法官  陳  祐  治
      本件正本證明與原本無異
                                      書  記  官
中    華    民    國  九十七  年    六    月   二十   日
                                                      K


司法院資訊處製作；財團法人民間司法改革基金會備份。
